【裁判字號】    94,上,358
【裁判日期】    950221
【裁判案由】    塗銷所有權移轉登記
【裁判全文】
臺灣高等法院臺中分院民事判決           94年度上字第358號
上  訴  人  丁○○
            乙○○
共      同
訴訟代理人  酈長春律師
複  代理人  甲○○
被  上訴人  丙○○
訴訟代理人  周進文律師
上列當事人間因塗銷所有權移轉登記事件，上訴人對於中華民國
94年9月9日台灣台中地方法院93年度訴字第1992號第一審判決提
起上訴，本院於95年2月7日言詞辯論終結，判決如下：
    主      文
上訴駁回。
第二審訴訟費用由上訴人負擔。
    事實與理由
一、被上訴人主張：
  (一)上訴人丁○○於民國（以下同）92年 9月間向被上訴人承買
    連昱橡膠廠，並於93年1月9日簽訂協議書，約定丁○○應給
    付被上訴人新台幣（以下同）2062萬0859元，該款項之支付
    ，係由上訴人丁○○以現款並交付被上訴10紙支票；因上開
    支票屆期未兌現，雙方先口頭協議，由被上訴人直接收取連
    昱橡膠廠對於客戶之貨款，以抵充上訴人丁○○應給付被上
    訴人之前開款項，經此部分清償後，上訴人丁○○尚積欠被
    上訴人1000萬元，就該款項，雙方再於 93年4月12日訂立協
    議書；惟協議之金額，上訴人丁○○乃未於約定期限內清償
    ，上訴人丁○○所開立支票，經被上訴人提示，於 93年6月
    20 日退票；上訴人丁○○為損害被上訴人之債權，於93年6
    月18日將其所有坐落台中市○○區○○段450、450之76地號
    土地及同段358建號即台中市○○區○○路 25之5號、第417
    建號即台中市○○區○○路25號建物以買賣之方式移轉予明
    知有損害被上訴人債權之配偶即上訴人乙○○，嚴重損害被
    上訴人之債權。
  (二)依上訴人丁○○92年度綜合所得稅各類所得資料清單及財產
    歸屬資料清單所載，除系爭房屋外，上訴人丁○○之財產僅
    剩一張台中國際育樂股份有限公司之會員卡（高爾夫球會員
    證）其價值顯然不足以清償積欠被上訴人之債務，上訴人丁
    ○○將系爭不動產所有權移轉予上訴人乙○○，造成被上訴
    人無法求償，系爭不動產之所有權移轉登記顯然有害被上訴
    人對於上訴人丁○○之債權。
  (三)上訴人丁○○經濟狀況不佳，為上訴人乙○○於原審93年10
    月19日民事答辯狀所自陳，顯見上訴人乙○○對於上訴人丁
    ○○無法清償其他債權人之事實，知之甚詳；又上訴人丁○
    ○向被上訴人承買連昱橡膠廠後，連昱橡膠廠客戶之支票，
    多次係由上訴人乙○○經手提示兌現，此有原審卷附彰化銀
    行溪湖分行93年11月17日彰溪字第2962號函、華僑商業銀行
    員林分行93年11月19日（93）僑銀員字第 227號函檢附之支
    票影本可稽。而連昱橡膠廠會計人員蔡芬曾將帳冊送上訴
    人乙○○核對，復據證人蔡芬於原審證述在卷；上訴人乙
    ○○既核對連昱橡膠廠之帳冊，對於上訴人丁○○與被上訴
    人間之交易，及上訴人丁○○尚未支付被上訴人全部買賣價
    金完畢之事實，自知之甚詳；再上訴人丁○○開立並交付被
    上訴人之支票於93年 6月20日退票，上訴人乙○○則於臨退
    票前之同年月18日取得系爭不動產之所有權；若非上訴人乙
    ○○明知上訴人丁○○無法給付票款，時間斷無如此緊密連
    接之理；另上訴人乙○○陳述取得系爭不動產之原因，係代
    上訴人丁○○向訴外人吳德烈借貸款項220萬元（92年12月5
    日），此外，另貸款予上訴人丁○○，分別為60萬元（92年
    11月13日）、20萬元（92年12月 9日）、10萬元（93年4月6
    日）、12萬元（93年5月17日）、6萬5000元（93年 7月12日
    ）；該等款項中，較大之金額（即上開 220萬元、60萬元及
    20萬元）皆發生於92年間，如上訴人乙○○有意向上訴人丁
    ○○求償，或以系爭不動產抵充，斷無遲至93年 6月18日上
    訴人丁○○開立之支票臨退票前始辦理移轉之理；且依上訴
    人乙○○自陳，上訴人丁○○連繳交房貸款項之10萬元或 6
    萬5000元尚需向上訴人乙○○借貸，顯見上訴人丁○○根本
    無力清償積欠被上訴人之數百萬元款項，而上訴人乙○○明
    知上訴人丁○○積欠被上訴人款項上未清償，卻於支票票載
    發票日將屆至前，將系爭不動產辦理所有權移轉登記，其明
    知買賣或移轉行為有侵害被上訴人之債權甚明。
二、上訴人則以：
  (一)丁○○係向被上訴人及訴外人洪錫明承受連昱橡膠廠，被上
    訴人與洪錫明未為共同被上訴人訴訟，其當事人不適格，且
    洪錫明讓與債權之協議書，僅記載93年 9月，未載明係何日
    所為，應不生效力。又丁○○基於系爭不動產之所有權人，
    本於所有權之權能，自得處分其所有物；乙○○向丁○○買
    受系爭不動產買賣價金 712萬元，除以丁○○積欠乙○○之
    242萬元抵償外，餘470萬元則由乙○○承擔丁○○積欠玉山
    銀行尚未清償之借款作為尾款；上訴人間因買賣所為之有償
    行為顯然對被上訴人之債權並無影響。
  (二)上訴人丁○○否認其與被上訴人間有債權債務關係，理由援
    用上訴人於原審94年 8月23日爭點整理書狀內容，且經被上
    訴人另行向台中地方法院起訴審理中（93年度訴字第2692號
    ），該案上訴人主張業已清償及抵銷完畢，債務已經不存在
    ，倘若該案上訴人丁○○勝訴，被上訴人一審之聲明即失其
    依附，故該案是否成立與本案有間存有密切之法律關係，依
    民事訴訟法第112條第1項規定：「訴訟全部或一部之裁判，
    以他訴訟之法律關係是否成立為據者，法院得在他訴訟終結
    以前裁定停止訴訟程序。」
  (三)上訴人丁○○將上開不動產移轉予上訴人乙○○，並無損害
    被上訴人之權利，因債務人清償現存債務，雖其積極財產不
    免減少，但同時亦減少其消極財產，故無詐害行為可言；另
    債務人因不能清償債務，而將其不動產賣與債權人中之一人
    ，其所得價金對該債權人清償債務，需其對價低於該不動產
    之客觀價格，始能認為有損害於他債權人之權利；其對價是
    否相當，並應以買賣當時之價格為準，上訴人間以 712萬元
    為系爭不動產之買賣價金，並約定由上訴人丁○○積欠上訴
    人乙○○之債務折價為 242萬元，作為抵付該房屋買賣之簽
    約金，尾款 470萬元之清償方式，則由上訴人乙○○承受該
    房屋之銀行抵押貸款視同尾款付清，依當時該地區之房價而
    言，並未發現異常低價。
  (四)上訴人乙○○過去曾代上訴人丁○○向他人借錢供其事業抒
    困，也曾代其繳納房屋貸款及借60萬、20萬元予丁○○，故
    上訴人丁○○原本即有意將其名下房屋過戶給上訴人乙○○
    ，在93年6月1日上訴人乙○○自「越通公司」離職，勞保並
    於93年6月8日退保，上訴人乙○○自該年 6月份起即沒有工
    作及收入，故上訴人乙○○益加迫切要求上訴人丁○○將房
    屋過戶給上訴人乙○○，只是上訴人乙○○並不知道上訴人
    丁○○未付清買賣公司之餘款，上訴人乙○○確屬善意第三
    人。
  (五)當上訴人丁○○向被上訴人購買連昱橡膠廠時，上訴人乙○
    ○僅是幫其劃清新舊公司的帳，看了二個月的帳，並未進入
    該公司，亦未介入該公司之經營，而在上訴人乙○○看帳期
    間，上訴人丁○○仍繼續支付被上訴人價款，上訴人乙○○
    也相信上訴人丁○○有能力支付餘款，不能因為上訴人乙○
    ○看過二個月的帳或為夫妻關係即認定上訴人乙○○是明知
    而共同詐害被上訴人。
三、原審為上訴人敗訴之判決，上訴人就其敗訴部分聲明不服，
    求為判決：(一)原判決廢棄。(二)上開廢棄部分，被上訴人在第
    一審之訴駁回。被上訴人則求為判決：上訴駁回。
四、兩造不爭之事實：
  (一)丁○○於93年1月9日以2062萬0859元向被上訴人承買連昱橡
    膠廠，並以現款及開立10紙支票支付價金。
  (二)因上開支票並未兌現，丁○○與被上訴人先口頭協議，由被
    上訴人直接收取連昱橡膠廠對於客戶之貨款，以抵充丁○○
    應給付被上訴人之前開款項，經此部分清償後，丁○○尚欠
    被上訴人1000萬元未清償完畢，就該1000萬元雙方再於93年
    4 月12日月訂立協議書。
  (三)93年 4月12日訂立協議書訂立後，丁○○未於約定期限內清
    償給付，所開立之支票，經被上訴人提示，於93年 6月20日
    退票。
  (四)乙○○於93年 6月18日以買賣為原因向丁○○買受系爭不動
    產，買賣價金712萬元，除以丁○○積欠乙○○常之242萬元
    抵償外，餘 470萬元則由胡麗常承擔丁○○積欠玉山銀行尚
    未清償之借款作為尾款。
  (五)乙○○於92年12月5日代丁○○向訴外人吳德烈借貸款項220
    萬元，該借款約定於94年12月15日清償。
  (六)連昱橡膠廠會計蔡芬曾將連昱橡膠廠之財務報表傳真予乙
    ○○審閱。
五、兩造之間有爭執之部分為：(一)上訴人丁○○係向被上訴人及
    訴外人洪錫明承受連昱橡膠廠，被上訴人與洪錫明未為共同
    被上訴人訴訟，當事人是否不適格？(二)洪錫明與被上訴人間
    之債權讓與協議書是否無效？(三)上訴人丁○○是否積欠被上
    訴人債務未清償？(四)上訴人丁○○將系爭不動產移轉予上訴
    人乙○○，有無損害被上訴人債權？(五)上訴人乙○○取得系
    爭不動產所有權時，是否明知該買賣及移轉所有權之行為有
    損害被上訴人債權？茲分述如下：
  (一)按所謂當事人適格，乃指就為訴訟標的之特定權利或法律關
    係，得為當事人而實施訴訟，具有受本案判決之資格。當事
    人是否適格，係就形式上認定為訴訟標的之法律關係，應在
    何特定當事人間予以解決，方屬適當而具有法律上之意義，
    與為訴訟標的之法律關係之存否，尚屬有間。是在給付之訴
    ，原則上祇須主張自己為給付請求權人，對於其主張為義務
    人提起，即為當事人適格（最高法院85年度台上字第2788號
    判決參照）。債權人依民法第244條第2項行使其撤銷訴權，
    如所請求撤銷之行為係雙方行為時，應以債務人及其相對人
    為上訴人，否則其當事人適格自有欠缺（最高法院91年度台
    上字第1725號判決參照）。查被上訴人主張自己為債權人，
    上訴人丁○○為債務人，上訴人丁○○將系爭不動產以買賣
    為原因，移轉予上訴人乙○○，依民法第244條第2項撤銷債
    務人及相對人之買賣及移轉所有權之行為，則被上訴人以丁
    ○○及乙○○為被告，當事人之適格自無欠缺。
  (二)按出生之月、日無從確定時，推定其為7月1日出生。知其出
    生之月，而不知其出生之日者，推定其為該月15日出生，民
    法第124條第2項定有明文。查上訴人抗辯洪錫明與被上訴人
    之債權讓與協議書，僅記載 93年9月，並未載明何日所為，
    應不生效力云云；然被上訴人與洪錫明讓與債權之協議書雖
    僅有「 93年9月」之記載，漏載何日所為，應可類推適用上
    開關於出生月、日之推定，推定其讓與日期為 93年9月15日
    ，是上訴人抗辨該協議書不生效力，尚無足採。
  (三)被上訴人主張丁○○向其買受連昱橡膠廠之價金尚未清償一
    節，業據提出支票及退票理由單各二紙為證（參原審卷第24
    至27頁），上訴人丁○○雖抗辯其債務業已清償，並未積欠
    被上訴人任何債務等語，惟為被上訴人所否認。查上訴人丁
    ○○迭至93年10月19日止，僅欠被上訴人四百多萬元，為上
    訴人丁○○所自認（參原審卷第61頁），且上訴人丁○○就
    其業已清償完畢之事實並未舉證以實其說，是被上訴人對丁
    ○○尚有四百餘萬元之債權，應可認定。
  (四)債務人所有之財產應為一切債務之總擔保，是以，債務人所
    為物權行為或債權行為有無損害債權人之權利，應以全體債
    權人公平受償之立場而定，而非僅以債務人將其財產移轉予
    第三人是否有償為斷。換言之，縱使該交易係有對價關係，
    但因其他債權人因此無法受償，此與債務人所有之財產應為
    一切債務之總擔保，及全體債權人公平受償之立場有所違背
    ，亦屬損害債權人之行為。如謂債務人之行為一方面減少財
    產，他方面亦減少債務，因此，並未損害債權人之權利。則
    民法第244條第2項規定豈非形同具文，永無適用餘地，蓋民
    法第244條第2項規定既規定「有償行為」，顯見該項規定係
    以債務人所為行為有取得相當對價（不論債務人係因此取得
    積極財產或減少消極債務），如以對價相當即認定未有損害
    債權人權利，則該規定所稱「債務人所為之有償行為，於行
    為時明知有損害於債權人之權利者」，且非前後矛盾，根本
    不可能發生。從而，民法第244條第2項規定之解釋，自應審
    酌債務人所有之財產應為一切債務之總擔保，及全體債權人
    公平受償之立場。所謂害及債權，乃指債務人之行為，致積
    極的減少財產，或消極的增加債務，因而使債權不能獲得清
    償之情形，若債權人之債權，因債務人之行為，致有履行不
    能或困難之情形者，即應認為有損害於債權人之權利，並不
    以債務人因其行為致陷於無資力為限（最高法院81年度台上
    字第 207號判決、45年台上字1316號判例參照）。蓋債務人
    所有之財產，除對於特定債權人設有擔保物權外，應為一切
    債務之總擔保，倘債務人將財產賣予他人，且非用以清償具
    有優先受償權之債務，對於普通債權人，即難謂無詐害行為
    。上訴人乙○○於93年 6月18日以買賣為原因買受上訴人丁
    ○○所有系爭不動產，價金 712萬元，除以上訴人丁○○積
    欠上訴人乙○○之242萬元抵償外，餘470萬元則由上訴人乙
    ○○承擔上訴人丁○○積欠玉山銀行尚未清償之借款作為尾
    款。按上訴人乙○○於92年12月 5日代丁○○向訴外人吳德
    烈借貸款項 220萬元，該借款約定於94年12月15日清償完畢
    ，為兩造所不爭，並據證人吳德烈於原審所證實（參原審卷
    第236至238頁）；上訴人乙○○向吳德烈所借之 220萬元，
    清償期為94年12月15日，尚未屆清償期，而上訴人丁○○欠
    被上訴人之債務業已屆清償期，上訴人乙○○向丁○○買受
    系爭不動產，其中之 220萬元係由積欠吳德烈之借款抵償，
    則丁○○與乙○○間之買賣行為及所有權移轉行為，使被上
    訴人之債權無法受償甚明，從而，被上訴人主張上訴人二人
    間之買賣及移轉所有權之行為，有害其債權，自屬有據。
  (五)上訴人丁○○經濟狀況不佳，為上訴人乙○○所自陳（參原
    審卷第59頁），顯見上訴人乙○○對於上訴人丁○○無法清
    償其他債權人之事實，知之甚詳。且上訴人丁○○向被上訴
    人承買連昱橡膠廠後，連昱橡膠廠客戶之支票，多次係由上
    訴人乙○○經手提示兌現，此有彰化銀行溪湖分行93年11月
    17日彰溪字第2962號函、華僑商業銀行員林分行93年11月19
    日（93）僑銀員字第 227號函檢附之支票影本可稽（參原審
    卷第118至124頁）。連昱橡膠廠會計人員蔡芬曾將帳冊送
    上訴人乙○○核對，復據證人蔡芬於原審所證實（參原審
    卷第235、236頁）。上訴人乙○○既核對連昱橡膠廠之帳冊
    ，對於上訴人丁○○與被上訴人間之交易，及上訴人丁○○
    尚未支付被上訴人全部買賣價金完畢之事實，自知之甚詳。
    故上訴人丁○○開立並交付被上訴人之支票於93年 6月20日
    退票，上訴人乙○○則於臨退票前之同年月18日取得系爭不
    動產之所有權，若非上訴人乙○○明知丁○○無法給付票款
    ，時間斷無如此緊密連接之理。因此，上訴人乙○○陳述取
    得系爭不動產之原因，係代上訴人丁○○向訴外人吳德烈借
    貸款項220萬元（92年12月5日），此外，另貸款予上訴人丁
    ○○，分別為60萬元（92年11月13日）、20萬元（92年12月
    9 日）、10萬元（93年4月6日）、12萬元（93年 5月17日）
    、6萬5000元（93年7月12日）。該等款項中，較大之金額（
    即上開 220萬元、60萬元及20萬元）皆發生於92年間，如上
    訴人乙○○有意向上訴人丁○○求償，或以系爭不動產抵充
    ，斷無遲至93年 6月18日上訴人丁○○開立之支票臨退票前
    始辦理移轉之理。且依上訴人乙○○所自陳，上訴人丁○○
    連繳交房貸款項之10萬、12萬或 6萬5000元尚需向上訴人乙
    ○○借貸（參原審卷第59、60頁），顯見上訴人丁○○根本
    無力清償積欠被上訴人之數百萬元款項，而上訴人乙○○明
    知丁○○積欠被上訴人款項上未清償，卻於支票票載發票日
    將屆至前，將系爭不動產辦理所有權移轉登記，其明知買賣
    或移轉行為有侵害被上訴人之債權甚明。
  (六)上訴人丁○○又認其與被上訴人間之債務，業已清償及抵銷
    完畢，對此被上訴人已另行向台中地方法院起訴審理中（93
    年度訴字第2692號），倘若該案上訴人丁○○勝訴，被上訴
    人一審之聲明即失其依附，要求本院依民事訴訟法第 112條
    第 1項規定裁定停止訴訟程序云云。經查，由台中地方法院
    審理之93年度訴字第2692號被上訴人請求上訴人丁○○清償
    債務事件，業已判決確定，判決理由認上訴人丁○○與被上
    訴人間之債權債務，並未經清償或抵銷，認上訴人丁○○應
    清償被上訴人 408萬4872元之債務，故上訴人丁○○主張其
    與被上訴人間之債務已清償或抵銷並非事實。
六、綜上所述，按債務人所為之有償行為，有害及債權者，債權
    人得聲請法院撤銷之，債權人聲請法院撤銷時，得並聲請命
    受益人或轉得人回復原狀，民法第 244條第2項、第4項前段
    定有明文。丁○○與乙○○間以買賣為原因之所有權移轉行
    為，有害於被上訴人之債權，已如前述，從而，被上訴人依
    民法第244條第2項撤銷債務人丁○○與相對人乙○○間之買
    賣及移轉所有權之物權行為為有理由，應予准許。被上訴人
    同時訴請乙○○依同條第四項塗銷系爭不動產之所有權移轉
    登記，將該不動產回復為丁○○所有，亦有理由，應予准許
    。顯然上訴人丁○○將系爭不動產賣與上訴人乙○○，已損
    害及被上訴人債權之受償；爰本於民法第 244條規定之債權
    人行使撤銷權之法律關係，請求判決上訴人丁○○與上訴人
    乙○○間之買賣及移轉所有權之物權行為，為有理由，應予
    准許。是原審判決，於法並無違誤。上訴意旨指摘原判決不
    當，求予廢棄改判，為無理由，應予駁回。
七、本件事證已臻明確，兩造其餘攻擊防禦方法，經核於判決結
    果無影響，爰不再逐一論述。
八、據上論結，本件上訴為無理由，依民事訴訟法第449條第1項
    、第78條、第85條第1項前段，判決如主文。
中    華    民    國    95    年    2     月    21    日
                      民事第三庭審判長法  官  陳照德
                                      法  官  陳成泉
                                      法  官  曾謀貴
以上正本係照原本作成。
如對本判決上訴，須於收受判決送達後二十日內向本院提出上訴
書狀，其未表明上訴理由者，應於提出上訴後二十日內向本院提
出上訴理由書 (須按他造人數附具繕本)。
上訴時應提出委任律師為訴訟代理人之委任狀。具有民事訴訟法
第四百六十六條之一第一項但書或第二項之情形為訴訟代理人者
，另應附具律師及格證書及釋明委任人與受任人有該條項所定關
係之釋明文書影本。
                                      書記官  王瑩澤
中    華    民    國    95    年    2     月    22    日
                                                      Ｈ


司法院資訊處製作；財團法人民間司法改革基金會備份。
